【裁判字號】    90,易,1399
【裁判日期】    900928
【裁判案由】    贓物
【裁判全文】
臺灣高雄地方法院刑事判決                          九十年度易字第一三九九號
    公  訴  人  臺灣高雄地方法院檢察署檢察官
    被      告  丁○○
                己○○
    共      同
    選任辯護人  游雪莉
                吳賢明
                吳建勛
右列被告因贓物案件，經檢察官提起公訴（八十八年度偵字第一九四一一號），本院
判決如左：
    主  文
丁○○、己○○均無罪。
    理  由
一、公訴意旨略以：被告丁○○、己○○皆係買賣古紙鈔之商人，詎渠等二人明知同
    業戊○○於民國八十八年四月十九日下午二時許，在台南市○○○路二十號之住
    所，遭年籍姓名不詳之歹徒持木椅攻擊受傷昏倒，並強盜其住所內之紙幣及金銀
    幣等財物後，竟仍於被通知上開情事後，基於故買贓物之犯意，於八十八年四、
    五月間某日，在高雄市○○○路與十全三路之跳蚤市場內等地，以明顯低於市場
    價格之價錢，向不詳姓名年籍之人購買戊○○遭強盜之紙幣等物。嗣於八十八年
    七月四日下午五時十分許，為戊○○會同員警在高雄市○○○路與中華路口之跳
    蚤市場內被告丁○○之攤位上查獲被告丁○○故買如附件一示之紙幣共六張；又
    於同日下午六時十分許，在高雄市前鎮區○○○路一六九號七樓之一號被告己○○之居所內，查獲己○○故買如附件二所示之紙幣共四十八張，因認被告丁○○
    、己○○涉有刑法第三百四十九條第二項之故買贓物罪嫌云云。
二、按犯罪事實應依證據認定之，無證據不得推定其犯罪事實；不能證明被告犯罪者
    ，應諭知無罪之判決，刑事訴訟法第一百五十四條、第三百零一條第一項分別定
    有明文。又所謂認定犯罪事實之證據，係指足以認定被告確有犯罪行為之積極證
    據而言，如未發現相當證據，或證據不足以證明，自不能以推測或擬制之方法，
    以為裁判基礎。且告訴人之告訴，係以使被告受刑事訴追為目的，是其陳述是否
    與事實相符，仍應調查其他事實以資審認，始得為不利被告之認定。又認定不利
    於被告之事實，需依積極證據，茍積極證據不足為不利於被告事實之認定時，即
    應為有利於被告之認定，更不必有何有利之證據。次按，刑事訴訟上證明之資料
    ，無論其為直接證據或間接證據，均須達於通常一般人均不致於有所懷疑，而得
    確信其為真實之程度，始得據為有罪之認定，若其關於被告是否犯罪之證明未能
    達此程度，而有合理性懷疑之存在，致使無從形成有罪之確信，根據「罪證有疑
    ，利於被告」之證據法則，即不得遽為不利被告之認定，其以情況證據（即間接
    證據）斷罪時，尤須基於該證據在直接關係上所可證明之他項情況事實，本乎推
    理作用足以確證被告有罪，方為合法，不得徒憑主觀上之推想，將一般經驗上有
    利被告之其他合理情況逕予排除，此觀諸最高法院七十六年度台上字第四九八六
    號、三十二年度上字六七號判例意旨亦甚明顯。又按法院固應依職權調查證據，
    但並無蒐集證據之義務，法院調查之範圍以審判中案內所存在之一切證據為限，
    案內所不存在之證據，即不得責令法院為發現真實，應依職權從各方面詳加蒐集
    、調查，亦經最高法院八十七年度台非字第一號判決闡釋在案。
三、公訴人認被告丁○○、己○○涉有刑法第三百四十九條第二項故買贓物罪嫌，無
    非係以：(一)被告丁○○、己○○等人對於告訴人戊○○遭強盜古幣等財物之情事
    ，業據證人甲○○於偵查中明確，足見被告丁○○、己○○知悉告訴人遭搶一事
    。(二)被告丁○○、己○○既知悉告訴人遭搶事，依一般社會通念，對於前來銷售
    古紙鈔之人，應會提高注意，以防搶犯銷贓，以維同業權益。且依高雄市特定營
    業管理規則第十五條經營委託寄售及舊貨業應遵守左列規定一接受委託寄售或收
    買舊貨品，如認來歷不明或行跡可疑者，不得收受，並應即報告該管警察機關。
    二接受委託寄售或收買貴重物品時，應將寄售人姓名、住址、身份證字號、名稱
    、數量詳載登簿，並於翌日填具報表送該管警察機關備查。被告丁○○、己○○
    竟故未注意及此，以遠低於市價之價格，被告己○○一次購買四十八張、被告丁○○一次購買六張告訴人遭搶之紙幣，難謂其無故買贓物之故意。(三)被告己○○
    就販售附件二所示之紙幣之人，於警、偵訊供述不一，且無登記客戶資料，被告
    丁○○、己○○顯有贓物之認識等情，為其主要論據。
四、訊據被告丁○○、己○○就其確或經由證人甲○○或由同案被告丁○○告知告訴
    人曾於住處遭盜匪一事，嗣並購買附件一、二所示之紙鈔等情固不諱言，然堅決
    否認有何故買贓物犯行，被告丁○○辯稱：附件一編號三所示之紙鈔係伊與同案
    被告己○○所交換，其餘紙鈔則係伊於十全路跳蚤市場擺攤時，向不同兜售者所
    購買，雖證人甲○○確於八十八年四月二十日即告訴人遭搶之翌日以電話告知告
    訴人所有之古紙鈔遭搶，希望同業可幫忙追贓，並勿購買該贓物，惟伊多次要求
    提出清單以便追贓，但證人甲○○並無提出，且當時告訴人因傷重就診，故無法
    與告訴人聯繫。伊雖未製作購買清冊，然高雄市特定營業管理規則第十五條係規
    範二手貨業者，於古錢業者並無適用。又伊所購買附件一所示之古紙鈔係以書籍
    所載之價格為參考依據，且該價格係浮動，況該價格亦經告訴人自承係屬合理等
    語。另被告己○○則以：附件二所示之紙鈔係伊分向三人所購買，其中向同一人
    購買三十四張，其餘十四張則係向二人所購買，均係於十全路之跳蚤市場所購買
    ，伊係透過同案被告丁○○方得知告訴人遭搶一事，伊亦曾要求證人甲○○提供
    清單，否則伊無法知悉遭搶何物，雖告訴人遭搶為實，惟豈可要求伊於無清單之
    情況下，就停止營生？又高雄市特定營業管理規則第十五條並無適用伊等職業，
    伊若知悉所購買之紙鈔係贓物，焉敢公開陳列販賣，且係伊帶同警員、告訴人前
    至伊住處查贓等語。經查：
  (一)告訴人所有位於台南市○○○路二十號住處，確於八十八年四月十九日下午二時
    許至三時四十分許，遭不詳姓名、年籍之人士入內盜匪銀幣、紀念幣、金幣及紙
    幣等財物，並造成告訴人受有頭部撕裂傷、顱內出血及顱骨凹陷性骨折等傷害，
    業據本院函台南市警察局第一分局調取告訴人遭強盜案件相關筆錄、現場照片、
    出貨單、損失表、失物表及失物清冊等附卷可認，核先敘明。
  (二)次查，系爭被告丁○○、己○○所購買如附件一、二所示之紙鈔，雖經公訴人於
    八十九年六月二十七日偵查中曾當庭命被告、告訴人就偵卷所影印如附件一、二
    所示之紙鈔及告訴人用以對帳之內外帳簿與遭搶紙幣清冊予以核對，固有勘驗筆
    錄附卷可明（參偵查卷第一百二十三頁），然僅本院審閱告訴人用以核對之清冊
    ，經告訴人於偵查中當庭所核對出之紙鈔數目僅為四十二張，非無起訴書所載附
    件一、二所示合計五十四張，且經本院審閱偵查卷第二十七頁至第七十九頁所示
    之紙幣清冊（此為告訴人隨同告訴狀所一併提出），認僅部分編號之紙鈔確載明
    紙幣所特有之字軌號碼外，尚餘部分紙鈔就字軌編號處予以留白，復核閱偵查卷
    第一百一十八頁至第一百二十二頁所示之紙幣清冊（為告訴人嗣於偵查中以手寫
    方式補記字軌號碼，此為告訴人於本院審理時所自承），認告訴人於指認過程尚
    有不周全之處。雖告訴人於本院審理中供承其就附件二編號四十六所示之紙鈔無
    法認定為其所遭搶之紙鈔外，其餘紙鈔均可認定為前開時、地遭強盜之財物等語
    （參本院九十年五月二十四日審判筆錄），惟此乃攸關被告所購買之紙鈔是否屬
    贓物，且因有前述辨認瑕疵，故為求慎重，乃諭令告訴人、被告再度會同就附件
    一、二所示之紙鈔及告訴人前於偵查中所提供之內外帳簿與遭搶紙幣清冊予以一
    一詳細核對，經被告辯護人質疑(一)其中附件一編號六、附件二編號十八、二十四
    、三十三、四十六及四十八所示之紙鈔並非告訴人所有。(二)其中附件二編號三、
    七、八、二十、二十三、二十九及三十二號墨色與其他部分不同，且其中編號七
    、二十、二十一、二十二、二十三、二十五、二十九及三十二號於偵查中告訴人
    所提出之帳冊中並未存在，而係記載於告訴人嗣於審理核對過程中所提出第四本
    帳冊中。告訴人就前開質疑部分除自承附件一編號六於記載過程中恐發生跳號致
    無法於帳冊中尋獲，附件二編號十八、二十四部分確於帳冊中未記載，附件二編
    號三、七、八、二十、二十三、二十三及三十二號之墨色確與其他部分不同，另
    其中編號七、二十、二十一、二十二、二十三、二十五、二十九及三十二號於偵
    查中所提出之三本帳冊中並未存在，係嗣於審理中提出第四本帳冊中所記載外，
    就附件二編號三十三、四十六、四十八號則保留陳述，惟迄至本院審理終結前，
    均未提出相關證據以佐證。是此，僅認附件一編號一、二、四、五號共計四張及
    附件二編號一、二、四至六、九至十七、二十六至二十八、三十、三十一、三十
    四至三十八、四十至四十五、四十七號共計三十二張，應屬告訴人因前揭(一)所述
    遭盜匪所失之財物，至於其他部分之指鈔，則查無其他積極證據，認亦屬告訴人
    所失之財物，併為敘明。
  (三)承前所述，雖認前開所述之紙鈔確為告訴人於前開(一)所述之時、地遭不詳人士犯
    財產犯罪所取得之財物，為屬贓物。然按刑法故買贓物罪，須明知為贓物或有贓
    物之認識，而予買受，方足成立，是故買贓物罪，係為故意犯，而此項明知為贓
    物而有意犯罪之事實，應經嚴格之證明。經查，告訴人於八十八年四月十九日遭
    強盜之日起至同年七月四日遭警查獲被告丁○○、己○○涉犯贓物行為之日止，
    告訴人均未曾提供遭盜匪之財物清冊予同行參考，僅由其妻委託證人甲○○轉知
    同行期以追贓一節，為告訴人於本院審理時所自承，復據證人甲○○於本院審理
    時證述：「（當你知道同行戊○○被搶之後，你反應如何？）我是有打電話告訴
    被告丁○○這件事，但是我只知道錢幣等物被盜，詳細錢幣數量、種類我不知道
    ，我要他幫忙注意追贓」、「（你有沒有告訴被告丁○○詳細資料？）沒有」等
    語（參本院九十年五月二十四日審判筆錄），是依告訴人及證人甲○○前開所述
    ，僅得認定被告丁○○、己○○知悉告訴人遭盜匪一事，然並不知告訴人所損失
    財物明細，則此，焉可要求被告丁○○、己○○於不知告訴人損失下，期渠等予
    以追贓，甚而逕可認定於被告丁○○、己○○購買(二)所示之贓物，其主觀上即有
    故買贓物之認識及故意？雖告訴人、證人甲○○就此部分或陳稱因高雄市特定營
    業管理規則於紙幣買賣行業中有適用，並因紙幣外流係屬敏感，伊遭盜匪之紙幣
    價值很高，且依伊買賣作業程序如兜售者所販售之紙幣量多或很特別，伊會特別
    注意，會要求登記身分證，除非販售者係伊所認識，此復為同業作法等語或證稱
    同行買賣紙幣伊會登記名字，如不認識之客戶會留下聯絡資料，以便證明是否為
    不正常之物，伊不知此是否為同業習慣等語，惟後改證稱如一般民眾以一、二張
    出售且單價低，伊不會追查，如單價高且數量多，則會追查等語（參本院九十年
    五月二十四日審判筆錄），進執以被告丁○○、己○○因就購買前述贓物時，未
    記載販售者之相關年籍、身分證等資料，被告二人應有故買贓物之故意。惟查，
    雖依高雄市特定營業管理條例第十五條固規定「經營委託寄售及舊貨業應遵守左
    列規定：一接受委託寄售或收買舊貨物品，如認來歷不明或行跡可疑者，不得收
    受，並應即報告該管警察機關。二接受委託寄售或收買貴重物品時，應將寄售人
    姓名、住址、身分證字號、名稱、數量詳載登記簿，並於翌日填具報表送該管警
    察機關備查」，然前開條例所適用之特定營業範圍經僅包括一爆竹煙火業二委託
    寄售及舊貨業三車輛修配、保管業等，並不包括被告所經營之古錢幣買賣業，除
    據前開條例第二條所揭櫫明確外，復有高雄市政府警察局九十年六月十三日高市
    警刑偵肅字第三三五七七號函附卷可證，是告訴人及公訴人執前開條例，以被告
    丁○○、己○○未經出售前開(二)所示之贓物之出售人姓名、住址、身分證字號及
    名稱數量詳載於登記簿以供備查，而認被告丁○○、己○○有故買贓物之故意，
    恐屬錯誤。至於被告丁○○、己○○確於買受前開(二)所示之紙鈔時，雖未查明該
    不詳姓名之年籍、姓名等資料或連絡電話，以供日後稽考，然在現貨市場上購買
    紙鈔，並無應登記交易者年籍、姓名、電話之規定，亦有高雄縣商業會九十年六
    月一日高縣商春字第九○○八九號函在卷足證，雖被告未留下該不詳姓名者前開
    資料，然此僅屬其交易時是否謹慎其事之問題而已，亦難因其未留下該項資料即
    謂其明知為贓物而購買。矧查，依告訴人於偵查中所提出之讓渡書及證明書所載
    （參偵查卷第一百頁至一百零五頁），該讓渡書係空白未填寫任何具體資料之文
    件，因告訴人並未提出已填載完畢之讓渡書資料，故實無法僅依該讓渡書，遽可
    證明告訴人確曾為其前開所述之舉。再依告訴人所提出前開證明書，其上雖載明
    出讓人姓名、身分證字號及售價各為何，然並完全未就所購入之紙鈔種類予以記
    載，且填載時間係為八十二、八十三年間，與本案時間有相當差距。是此，尚無
    法認定告訴人前開所述，確為其買賣習慣或進而援認為同業作法，亦不得執為被
    告二人因未為前舉，而進認有故買贓物之認識。
  (四)另按贓物之對價係決定買受人是否具有贓物認識之重要證明之一，因買受贓物除
    須承擔刑事追訴外，尚包括民事賠償之風險，如買受人買受之金額明顯低於市價
    ，則論斷其具有贓物之認識，固尚稱合乎情理，然若以相當於市價之金額買受，
    因其係以一般市價購買，實難謂其有贓物之認識。經查，被告丁○○、己○○所
    購買前述(二)所示之紙鈔，其於警訊中所供述之價格合理，業經告訴人於警訊中自
    承明確（參警卷第一頁反面），且被告丁○○、己○○係依據台灣錢幣目錄、蟠
    龍通訊拍賣及中國近代貨幣目錄等相關資料，有前開資料在卷可參，足認被告丁○○、己○○並無公訴人所指訴低價買入之情。況查，商人營商本意在獲利，賺
    取中間差額本屬應當，故公訴人以被告己○○於偵查中供述所購買紙鈔價格及市
    價之差額，認被告己○○以遠低於市價之價格購買(二)所述之紙鈔，具有故買贓物
    之故意，恐有違誤。
  (五)再查，本件所以查獲被告丁○○、己○○或涉有贓物之犯行，進而起獲前開(二)所
    述為告訴人遭盜匪之紙鈔，乃係由告訴人會同台南市第一分局員警即證人丙○○
    、乙○○至被告丁○○位於高雄市○○路○路與中華路口之跳蚤市場內之攤位上
    查獲有告訴人遭盜匪之紙鈔，被告丁○○進同意告訴人翻閱其所擺置之紙鈔，其
    中被告丁○○係接獲告訴人電知其所販售之紙鈔，亦有其遭盜匪之物，乃主動前
    往警局製作筆錄，並主動於前開員警未持搜索票之情形下，同意員警至其住處執
    行搜索等情，業據證人丙○○、乙○○於本院審理時到庭結證明確（參本院九十
    年五月二十四日審判筆錄），並有被告丁○○、己○○之警訊筆錄在卷可資佐證
    （參警卷第一頁至第六頁）。是此，如認被告丁○○、己○○明知其所購買之紙
    鈔係屬贓物，衡於常情，渠等焉無同意告訴人於其等攤位或至其住處查看其等所
    販售之紙鈔是否確屬告訴人所遭盜匪之物，益認渠等主觀確無故買贓物之認知。
五、綜上所論，足徵被告丁○○、己○○所辯尚堪採信，此外，復查無其他積極證據
    足資證明被告丁○○、己○○有何公訴意旨所指故買贓物犯行，其犯罪自屬不能
    證明，依據前述「罪證有疑，利於被告」之原則，自應為無罪之諭知。
六、據上論斷，應依刑事訴訟法第三百零一條第一項，判決如主文。
本案經檢察官周天畏到庭執行職務。
中      華      民      國    九十    年      九      月    二十八    日
                              臺灣高雄地方法院刑事第四庭
                                  法    官  張 維 君
右正本證明與原本無異。
如不服本判決，應於判決送達後十日內，向本院提出上訴狀。
                                  書 記 官  趙 美 玲
中      華      民      國    九十      年      九      月    二十八    日


司法院資訊處製作；財團法人民間司法改革基金會備份。
